【裁判字號】    95,財管,94
【裁判日期】    950914
【裁判案由】    指定遺產管理人
【裁判全文】
臺灣高雄地方法院民事裁定  95年度財管字第94號
    聲  請  人  財政部台灣省南區國稅局
    法定代理人  甲○○
上聲請人聲請對被繼承人庚○○指定遺產管理人事件，本院裁定
如下：
  主  文
指定財政部國有財產局臺灣南區辦事處為被繼承人庚○○之遺產
管理人。
程序費用新臺幣壹仟元由被繼承人庚○○之遺產負擔。
  理  由
一、聲請意旨略以：被繼承人庚○○（男，民國○○年○月○○日生
    ，身分證統一編號：Ｚ000000000號，生前籍設高雄縣大社鄉
    ○○村○○路541號）於94年9月14日死亡，其遺留有財產（
    高雄縣仁武鄉○○段地號等土地19筆），因被繼承人庚○○
    之繼承人均已拋棄繼承權，無法依民法第1177條選定遺產管
    理人，而聲請人為稅捐主管機關，又被繼承人庚○○所遺留
    之遺產，應課徵遺產稅金額約新臺幣（下同）32,265,019元
    ，為處理相關稅捐稽徵事宜，爰依法聲請指定財政部國有財
    產局臺灣南區辦事處為被繼承人庚○○之遺產管理人等語，
    並提出臺灣高雄地方法院94年度繼字第2108、2307及2350號
    拋棄繼承卷宗節錄影卷（內含繼承系統表、繼承人戶籍謄本
    及拋棄繼承准予核備函）、相關戶籍資料、遺產稅課稅資料
    參考清單、被繼承人遺產稅概算表等相關資料為證。
二、按繼承開始時，繼承人之有無不明者，由親屬會議於1 個月
    內選定遺產管理人，並將繼承開始及選定遺產管理人之事由
    ，向法院報明；另繼承開始時，繼承人有無不明，而無親屬
    會議或親屬會議不能於1 個月內選定遺產管理人時，得由利
    害關係人或檢察官聲請法院選任之；又先順序繼承人均拋棄
    其繼承權時，由次順序之繼承人繼承，其次順序之繼承人有
    無不明或第四順序之繼承人均拋棄其繼承權者，準用關於無
    人承認繼承之規定，此觀民法第1177條、第1178條第2 項、
    第1176條第6 項規定自明。準此，若被繼承人之全體繼承人
    均拋棄其繼承權，而被繼承人之親屬會議復未於繼承開始後
    1 月內選定遺產管理人者，依前開規定，即得由利害關係人
    聲請法院指定被繼承人之遺產管理人。
三、經查：(一)聲請人上開主張，業據其提出被繼承人提出本院94
    年度繼字第2108、2307及2350號拋棄繼承卷宗節錄影卷（內
    含繼承系統表、繼承人戶籍謄本及拋棄繼承准予核備函）、
    相關戶籍資料、遺產稅課稅資料參考清單、被繼承人遺產稅
    概算表等相關資料為證，並經本院依職權調閱本院94年度繼
    字第2108號、第2307號、第2350號拋棄繼承事件卷宗審閱相
    符，堪信為真實。據此，本件被繼承人庚○○既無任何繼承
    人，其親屬會議亦未於法定期限內選定遺產管理人，核與上
    揭民法第1178條規定相符，故聲請人聲請選任被繼承人庚○
    ○之遺產管理人，洵屬合法有據。(二)本院審酌：被繼承人
    庚○○之配偶丁○○○及第一順位之繼承人即其子女丙○○
    、癸○○、戊○○、辛○○、第二順位繼承人即兄弟姊妹乙
    ○○○、子○○、壬○○、己○○等人，既均已拋棄繼承，
    已如前述，本無義務就被繼承人庚○○之遺產再為管理，且
    本院依民法第1131條之規定，通知得為親屬會議會員之被繼
    承人庚○○之配偶丁○○○；子女丙○○、癸○○、戊○○
    、辛○○；兄弟姊妹乙○○○、子○○、壬○○、己○○等
    人於函到10日內陳報是否願擔任被繼承人庚○○之遺產管理
    人，渠等均已具狀向本院明確表示不願意擔任，有渠等出具
    之陳報狀1 份在卷可稽。是該等拋棄繼承人既均無意擔任遺
    產管理人，又未組成親屬會議選任遺產管理人，自更遑論指
    定其等中之一人為遺產管理人時，其等能順利進行本件被繼
    承人遺產之管理，而其等既已行使法律所賦予之拋棄繼承權
    ，並可知均不願擔任遺產管理人，顯已不願再與被繼承人庚
    ○○之遺產有何糾葛，不能僅因其等係被繼承人庚○○之親
    屬，即認其等有擔任被繼承人庚○○遺產管理人之義務。況
    擔任遺產管理人須熟悉相關法律程序，否則尚有稅捐相關法
    令之罰責，實非一般親屬或其中受有高等教育之知識份子卻
    不具遺產管理相關知識之人必然可勝任，如強令無管理意願
    之被繼承人親屬擔任遺產管理人，不僅陷該任遺產管理之人
    稍有不慎即涉罰責，並徒惹民怨，是本院認前開拋棄繼承人
    均不適宜擔任本件遺產管理人。依民法第1185條規定，無
    人繼承之遺產，於清償債權、交付遺贈物後，如有賸餘歸屬
    國庫，從而無人繼承之遺產若有賸餘，終歸國家所取得，凡
    此均由管理國有財產之機關處理無訛，惟如非經遺產管理程
    序即由遺產管理人完成清償債權並交付遺贈物等清算程序前
    ，實無從知悉該遺產是否有賸餘，苟以繼承人均拋棄繼承推
    論該遺產無賸餘，不免擅斷，再參以無人繼承之遺產如有賸
    餘即歸國庫，而由職司國有財產管理之機關管理，如無賸餘
    則職司國有財產管理之機關即不願管理，兩相對照，顯與國
    家機關具有公益性質甚不相符。又職司國有財產管理之機關
    代為管理無人繼承之遺產所為支出雖係由納稅義務人共同承
    擔，惟國有財產管理之機關既有取自無人繼承，且無負債之
    遺產，又係國家機關，衡諸社會保險之概念，該支出實與社
    會公平正義無違，況該支出如由擔任遺產管理人之拋棄繼承
    人個人承擔，豈非更不公平（蓋該拋棄繼承人可能僅因係被
    繼承人之親屬，且所受教育又較高如此而已，並未獲得其他
    利益）？況國有財產管理之機關就遺產管理之相關法律程序
    亦相當熟悉，若擔任遺產管理人，不僅不致對其造成過重之
    負擔，且可使被繼承人庚○○之遺產儘速分配確定，稅捐機
    關儘早課得應收稅款，減少國家稅收之損失，兩相權衡，實
    難謂有何損害。故不論遺產有無賸餘，均與已拋棄繼承之人
    無涉，是職司國有財產管理之機關擔任該等遺產之遺產管理
    之人自屬適宜，而不應將此責任推由已與遺產無涉之拋棄繼
    承人負擔。綜上所述，本院認宜指定財政部國有財產局臺灣
    南區辦事處為被繼承人庚○○之遺產管理人。
四、依非訟事件法第157 條、第24條第1項，裁定如主文。
中    華    民    國    95    年    9     月    14    日
                  家事法庭法  官  楊智守
上為正本係照原本作成。
如對本裁定抗告須於裁定送達後10日內向本院提出抗告狀。
中    華    民    國    95    年    9     月    14    日
                          書記官  李憶如


司法院資訊處製作；財團法人民間司法改革基金會備份。
